臺灣高等法院民事判決　　　　　　　　　95年度重上字第55號
上　訴　人　　戊○○
訴訟代理人　　陳世英律師
複　代理人　　陳諾樺律師
被　上訴人　　丁○○
訴訟代理人　　張景源律師
上列當事人間因侵權行為損害賠償事件，上訴人對於中華民國94
年10月28日臺灣士林地方法院91年度重訴字第709號第一審判決
提起上訴，並減縮聲明，本院於96年12月4日言詞辯論終結，判
決如下：
    主      文
上訴駁回。
第二審訴訟費用由上訴人負擔。
    事實及理由
甲、程序方面：
一、按訴訟繫屬中為訴訟標的之法律關係，雖移轉於第三人，於
    訴訟無影響。但第三人如經兩造同意，得聲請代當事人承當
    訴訟，民事訴訟法第254條第1項、第463條定有明文。本件
    原上訴人己○○、丙○○將其等對世印國際有限公司（下稱
    世印公司）、甲○○及印保企業股份有限公司（下稱印保公
    司）、陳英華（即乙○○）、被上訴人丁○○所請求之損害
    賠償債權讓與上訴人戊○○，戊○○亦於民國（下同）96年
    11 月23日具狀聲明承當訴訟，並為丁○○所同意（見本院
    卷第257頁反面），揆諸首揭說明，核無不合，應予准許，
    合先敘明。又戊○○、己○○、丙○○前於96年9月10日已
    具狀撤回對世印公司、甲○○及印保公司、陳英華之上訴（
    見本院卷第217頁），併此敘明。
二、按訴之變更或追加，非經他造同意，不得為之。但第255條
    第1項第2款至第6款情形，不在此限；民事訴訟法第446條第
    1項定有明文。查戊○○、己○○、丙○○於撤回對世印公
    司、甲○○及印保公司、陳英華之上訴後，嗣由戊○○受讓
    己○○、丙○○對丁○○之損害賠償債權，並由戊○○承當
    本件訴訟，且減縮上訴聲明如後所示，應予准許，再予敘明
    。
乙、實體方面：
一、戊○○、己○○、丙○○起訴主張：世印公司及印保公司承
    租丁○○所有臺北縣汐止市○○○路381巷15號房屋作為廠
    房（下稱系爭15號廠房），隔壁即臺北縣汐止市○○○路38
    1巷11號房屋（下稱系爭11號房屋），其中1、2樓為戊○○
    所有，3、4樓為己○○所有，5樓為丙○○所有。系爭15號
    廠房於91年8月29日凌晨1時發生大火（下稱系爭火災），延
    燒及系爭11號房屋，致戊○○、己○○、丙○○均受有房屋
    及財物減少價額之損害，及戊○○、己○○因房屋被燒毀無
    法使用，受有不能收取租金之損害。依據「台北縣政府消防
    局火災原因調查報告書」（下稱火災原因調查報告）及內政
    部消防署檢驗系爭火災現場電線之鑑定結果，世印公司及印
    保公司應對系爭火災之發生，並造成伊等財產之損害，負賠
    償責任；而甲○○及陳英華分別為世印公司及印保公司之法
    定代理人，依法亦應對伊等負連帶賠償責任。至於丁○○為
    系爭15號廠房所有人，雖將該建物出租使用，惟仍有修繕租
    賃物之義務，因其以石棉瓦搭蓋系爭15號廠房二樓之屋頂及
    牆壁，而石棉瓦並無防火及阻隔之效果，導致起火後無法救
    火；整個廠房未設置消防設備，並於一樓空地搭蓋違建鐵皮
    屋佔據全部防火巷，致使火災發生後救火不易，造成損害擴
    大，亦應與世印公司及印保公司共同對伊等負擔全部損害之
    連帶賠償責任，乃請求世印公司、甲○○及印保公司、陳英
    華、丁○○應連帶給付戊○○新臺幣（下同）493萬5,000元
    、給付己○○638萬5,000元、給付丙○○100萬元，及丁○
    ○、世印公司、印保公司自起訴狀繕本送達翌日起，甲○○
    及乙○○自原審民事追加暨準備二狀繕本送達翌日起，均至
    清償日止，按年息5%計算之利息等情。原審為戊○○、己○
    ○、丙○○全部敗訴之判決，其等聲明不服，提起上訴，戊
    ○○並於承當訴訟後，減縮聲明為：(一)原判決廢棄；(二)丁○
    ○應給付戊○○882萬元暨自起訴狀繕本送達翌日起，至清
    償日止按年息5%計算之利息。(三)第一審、第二審訴訟費用由
    丁○○負擔。
    (四)戊○○願供現金或等面額之彰化銀行汐止分行無記名可轉
    讓定期存單為擔保，請准宣告假執行。
二、丁○○則以：伊出租系爭15號廠房與世印公司及印保公司至
    系爭火災發生時已7、8年之久，均未有任何使用或配線之行
    為，實無任何過失造成系爭火災；且於租約中已約束承租人
    不得非法使用或存放危險物品，並應以善良管理人之注意使
    用租賃物，對於危險之發生或避免可謂已盡相當之注意而無
    過失，遑論依火災原因調查報告所認系爭火災發生係因世印
    公司及印保公司使用中、通電中電氣引燃所致，亦與所謂工
    作物之設置或保管有無欠缺無關。而民法第191條第1項所謂
    「工作物所有人責任」，係指因「工作物本身」設置或保管
    有欠缺致他人受損害而言，與本件純係意外火災引起延燒造
    成之損害，迥不相同；況該發生火災之工作物「電線」並非
    伊所有，亦非伊所設置、保管，伊因出租對系爭15號廠房已
    無實際支配管理權，並非實際上之管理權人，無令伊負擔民
    法第191條第1項賠償責任之理等語，資為抗辯，並於本院答
    辯聲明：(一)上訴及假執行之聲請均駁回。(二)第一、二審訴訟
    費用均由戊○○負擔。(三)如受不利判決，願供擔保，請准宣
    告免為假執行。
三、兩造不爭之事實：
    (一)丁○○所有系爭15號廠房由世印公司及印保公司承租。
    (二)系爭11號房屋1、2樓為戊○○所有，3、4樓為己○○所有
      ，5樓為丙○○所有。其中1樓出租予贏合泰企業有限公司
      及英屬英屬維爾京群島商京門有限公司台灣分公司，每月
      租金8萬5,000元，自91年8月29日至92年7月31日共11個月
      、3樓由臺灣新徽有限公司及贏合泰企業有限公司承租，
      每月租金各3萬8,750元，自91年8月29日至92年4月30日共
      8個月、4樓由僑洋科技股份有限公司承租，每月租金8萬5
      ,000 元，自91年8月29日至92年5月4日共9個月。
    (三)系爭火災起火處所為系爭15號廠房1樓（面對建築物）中
      間左側靠工作台附近處所，系爭11號房屋因系爭火災延燒
      ，致受有損害。
    (四)印保公司於83年承租系爭15號廠房時，曾委請川輝水電冷
      氣有限公司（下稱川輝水電公司）更換電線。
    (五)系爭15號廠房曾於89年6月8日經臺灣電力公司汐止服務所
      派員（張立順）檢查，世印公司及印保公司之絕緣電阻均
      合格。另印保公司於91年3月7日曾委託消防設備師李志遠
      檢查該公司工廠之消防設備，並於同年3月14日向臺北縣
      消防局第四大隊社后分隊提出消防安全設備檢修申報書，
      且於同年4月7日改善所有缺失。
    (六)系爭火災發生時間為凌晨1點，世印公司及印保公司之員
      工當時均已下班，系爭15號廠房內機器設備已停止運作。
四、兩造爭執要旨：本件兩造爭執要旨乃在於系爭火災造成上訴
    人之損害，被上訴人應否負侵權行為損害賠償責任？茲說明
    如次：
    本件上訴人主張被上訴人在系爭15號廠房法定空地內違法以
    石棉瓦搭蓋違建，造成大火延燒，妨礙救火，且未設置消防
    設備，火勢一發不可拾，被上訴人依民法第184條第1項前段
    、第2項、第190條第1項，應負侵權行為損害賠償責任云云
    。
    (一)上訴人主張：系爭15號廠房之實際建築使用面積為691.57
      平方公尺，被上訴人未設置室內消防栓設備，已違反工廠
      法第41條、消防法第6條、及各類場所消防安全設備設置
      標準第15條第1款、第12條第4款規定，構成民法第184條
      第2項違反保護之法律之侵權行為云云。然各類場所消防
      安全設備設置標準第15條第1款所指「任何一層樓地板面
      積在五百平方公尺以上者」，應設置室內消防栓設備，「
      其樓地板面積之認定，係依工務局核發之使用執照所載面
      積為準」，有臺北市政府消防局94年4月27日北市消調字
      第09431379600號函可憑（見原審卷3第61頁），而依使用
      執照記載系爭15號廠房其第一層面積為408.60平方公尺，
      第二層面積為39.6平方公尺（見同前卷2第157頁），均未
      逾500平方公尺，自無依上開規定設置室內消防栓之義務
      ，上訴人所為指摘，並非可採。
    (二)復按民法第191條第1項所謂設置有欠缺，係指土地上之建
      築物或其他工作物，於建造之初即存有瑕疪而言；所謂保
      管有欠缺，係指於建造後未善為保管，致其物發生瑕疪而
      言。（最高法院著有50年台上字第1464號判例，參照）。
      查系爭15號廠房雖屬被上訴人所有，然系爭火災發生係因
      原審共同被告印保等二公司承租後增設之機器用電，因電
      線處於通電中狀態有可能因摩擦、擠壓、鼠咬、火燒及絕
      緣劣化等因素造成短路事故，而發生電線走火等情，有台
      北市政府消防局94年4月27日北市消調字第09431379600號
      函在卷可稽（見原審卷3第61頁）。系爭15號廠房內之電
      線電纜均為印保等二公司於承租後所設置，為兩造所不爭
      執，並非被上訴人於建造廠房之初即存有之瑕疵。又，系
      爭15號廠房之電線外露（見本院卷第151頁），不須毀損
      即可與系爭廠房分離，非系爭廠房之重要成分（最高法院
      87 年度台上字第722號判決參照），不屬被上訴人所有，
      因此系爭火災之發生就此點與被上訴人無涉。另上訴人主
      張：被上訴人以石棉瓦搭蓋系爭15號廠房二樓之屋頂及牆
      壁，因石棉瓦並無防火及阻隔之效果，遇火即破碎，導致
      起火後無法救火，又於一樓空地搭蓋違建佔據全部防火巷
      ，致使火災發生後救火不易，造成損害之擴大，應負侵權
      行為責任云云。惟依被上訴人建築系爭15號廠房時適用之
      86  年4月9日修正前建築技術規則建築設計施工編規定，
      石棉製品係屬「不燃材料」（見當時條文第1條第24款）
      ，又現行建築技術規則建築構造編第12條猶有「石棉浪板
      」建屋面之用語，足見石棉瓦（按即石棉浪板）係屬建築
      技術規則規定得使用之屋面建材，被上訴人以之建造系爭
      15號廠房二樓之屋頂及牆壁，並無違法之處。
    (三)至於上訴人所指被上訴人「一樓空地搭蓋違建佔據全部防
      火巷」部分，經詳細比對上訴人所提照片（見原審卷2第
      148頁以下），上訴人所指「空地──防火巷」與其等所
      有系爭11號房屋後面空地位置相當，上訴人所有屋後空地
      亦經上訴人以砌磚水泥圍牆全部圍住，益徵系爭15號廠房
      及系爭11號房屋屋後面該部分空地應屬私有土地，非是所
      謂「防火巷」；且依照片所示，被上訴人所有土地後方雖
      接臨一巷道，然猶有二支水泥製電線桿阻隔而不能連接，
      則該土地非留供防火巷之用甚明。本院履勘現場，系爭廠
      房後面有1約8米寬通道，兩造均稱「當時消防車有從此通
      道進來滅火」等語，有勘驗筆錄可證（見本院卷第211頁
      至第212頁）足證系爭廠房之巷道或空地並不影響消防車
      之救火。是以，被上訴人在其私有土地上搭建屋舍，縱有
      未經依相關建築法規規定程序申請情事，要屬是否違反行
      政管制規定之問題；尚難遽指為妨礙救火，致損害擴大，
      而應負侵權行為責任。
五、綜上所述，被上訴人就本件火災造成上訴人之損害並無故意
    過失可言；亦未違反保護他人法律致生損害，從而上訴人依
    民法第184條及第191條規定，求為判命被上訴人應給付上訴
    人882萬元暨自起訴狀繕本送達翌日起，至清償日止，按年
    息百分之五計算之利息，尚乏依據，不應准許，原審判決被
    上訴人勝訴，核無不合，應予維持，上訴論旨，仍執陳詞，
    斤斤指摘原判決此部分不當，聲明廢棄改判，為無理由，應
    予駁回上訴。
六、本件事證已臻明確，兩造其餘之攻防方法經審酌後，認與判
    決結果無影響，無庸逐一論述，併此敘明。
八、據上論結，本件上訴為無理由，依民事訴訟法第449條第1項
    、第78條，判決如主文。
中　　華　　民　　國　　96　　年　　12　　月　　18　　日
                  民事第15庭
                      審判長法  官  林恩山
                            法  官  陳雅玲
                            法  官  郭松濤
正本係照原本作成。
如不服本判決，應於收受送達後20日內向本院提出上訴書狀，其
未表明上訴理由者，應於提出上訴後20日內向本院補提理由書狀
（均須按他造當事人之人數附繕本）上訴時應提出委任律師或具
有律師資格之人之委任狀；委任有律師資格者，另應附具律師資
格證書及釋明委任人與受任人有民事訴訟法第466條之1第1項但
書或第2項（詳附註）所定關係之釋明文書影本。
中　　華　　民　　國　　96　　年　　12　　月　　18  　日
                            書記官  方素珍
附註：
民事訴訟法第466條之1（第1項、第2項）：
對於第二審判決上訴，上訴人應委任律師為訴訟代理人。但上訴
人或其他法定代理人具有律師資格者，不在此限。
上訴人之配偶、三親等內之血親、二親等內之姻親，或上訴人為
法人、中央或地方機關時，其所屬專任人員具有律師資格並經法
院認為適當者，亦得為第三審訴訟代理人。
